臺灣臺北地方法院刑事判決　　　　　　 95年度交易字第712號
公　訴　人　臺灣臺北地方法院檢察署檢察官
被　　　告　乙○○
上列被告因過失致死案件，經檢察官提起公訴（九十五年度偵字
第一九九四、四八八八號），經本院判決如下：
    主  文
乙○○過失致人於死，處有期徒刑伍月，如易科罰金，以銀元
佰元（即新臺幣玖佰元）折算壹日。
    事  實
一、乙○○於民國九十五年一月八日上午六時十分許，駕駛車號
    二Ａ—五一九七號自用小客車，沿臺北市○○區○○街東往
    西方向行駛，該路段屬市區道路，行車速限每小時五十公里
    ，至景華街、羅斯福路六段一六六巷交岔路口，本應注意(1)
    行車速度不得超過五十公里；且(2)應注意車前狀況，隨時採
    取必要之安全措施，而當時天候陰、日間自然光線、路面無
    缺陷、無障礙物、視距良好，並無不可注意之情，竟疏未注
    意見前方為綠燈即貿然前行，適有黃炳照騎乘車號ＧＩＬ—
    六四六號重型機車，沿羅斯福路六段南往北方向至同一路口
    ，乙○○遂煞閃不及，自用小客車前方保險桿與重型機車右
    側車身發生撞擊，致使黃炳照人車倒地，受有頭部外傷併硬
    腦膜下出血、顱骨骨折等傷害，雖經送醫急救，仍於九十五
    年一月二十一日不治死亡。而乙○○於肇事後即停留現場，
    於臺北市政府警察局文山第二分局警員前往現場處理、未發
    覺真正肇事人、犯罪時，即坦承為肇事人而接受裁判。
二、案經被害人之子女丁○○、丙○○訴請臺北市政府警察局文
    山第二分局報告臺灣臺北地方法院檢察署檢察官偵查起訴。
    理  由
一、訊據被告乙○○就於前揭時地以時速超過五十公里之速度，
    駕駛車號二Ａ—五一九七號自用小客車，未注意車前，適有
    被害人黃炳照騎乘之ＧＩＬ—六四六號重型機車，致發生撞
    擊，致被害人黃炳照受重創死亡之事實，於本院調查、審理
    時均坦承不諱，且：
  (一)被告於前開時地以時速五十公里之速度，駕駛車輛撞擊被害
    人騎乘之重型機車乙節，除據被告坦承不諱外，並有臺北市
    政府警察局文山第二分局交通分隊道路交通事故現場圖（見
    偵查卷第十九）、道路交通事故補充資料表（見偵查卷第二
    十頁）、道路交通事故調查表（見偵查卷第二一頁）、調查
    報告表（見偵查卷第二四、二五頁）酒精測定紀錄表（見偵
    查卷第二八頁）現場照片（見偵查卷第三十至三七頁）等在
    卷可稽。另被害人確係因本件交通事故受有傷害，送醫急救
    仍因傷重不治死亡，亦經臺灣臺北地方法院檢察署檢察事務
    官督同法醫師相驗無訛，有萬芳醫院診斷證明書（見偵查卷
    第五六頁）、臺北市政府消防局救護記錄表（見偵查卷第七
    五頁）、臺灣臺北地方法院檢察署法醫驗斷書及相驗屍體證
    明書（見相字卷第二四頁以下）附卷可參。前開事實，堪以
    認定。
  (二)而：
    1.按汽車行駛時，駕駛人應注意車前狀況，並隨時採取必要
      之安全措施，道路交通安全規則第九十四條第三項定有明
      文。而本件事發之際天陰、日間自然光線照明、路面無缺
      陷、無障礙物、視距良好，並無使被告不能注意遵循前引
      交通安全法規行車之情事，此有交通事故調查報告表在卷
      可稽，而被告自承：並未看到被害人機車行進，至撞到被
      害人時才知悉、並踩煞車等語（見本院九十六年二月十二
      日筆錄第六頁），故被告未注意車前狀況，為肇事因素，
      為有過失。
    2.又按行車速度，依速限標誌或標線之規定，無速限標誌或
      標線者，行車時速不得超過五十公里，道路交通安全規則
      第九十三條第一項第一款亦有明定。本件被告迭次於警訊
      、偵查、本院審理中（見偵查卷第五頁、第四十、一一一
      頁、本院九十六年二月十二日筆錄第五頁）均自承：肇事
      時車速約為五十至六十公里等情；且由現場照片（見偵查
      卷第三四頁）及交通事故現場圖顯示：撞擊發生後，重型
      機車橫卡於自用小客車前保險桿下，仍向前推行，致重型
      機車刮地痕長達九‧一公尺等情，倘縱該痕為單車之剎車
      痕，而不論現場柏油瀝青年限，以摩擦係數表換算時速均
      已超過四十公里，況該痕為另一車輛卡於車前增加摩擦係
      數後之推刮痕？是被告超速行駛，為肇事殷素，為有過失
      。
    3.則被告上開過失駕駛行為，與被害人之死亡間，具有相當
      因果關係乙節，亦堪以認定。
  (三)被告雖辯稱：被害人闖紅燈，方會致此云云，並舉證人即現
    場報案者甲○之證詞為佐。惟查：
    1.證人甲○於初次、事發後二月餘之警訊中證稱：當時在景
      文街口停等紅燈，並未親見車禍發生情形，係在伊行進方
      向紅燈）聽聞汽車短促煞車、撞擊聲，後「七、八秒」方
      轉換成綠燈向前行駛，伊所在位置雖可見路口號誌運作情
      形，但當時並未親見，故不敢肯定羅斯福路上之號誌究否
      為紅燈或綠燈，但因連鎖號誌之關係，方以個人判斷為機
      車闖紅燈等情（見見偵查卷第七二頁）。是證人甲○係以
      現場「事發時景文街口為紅燈」、加上「連鎖號誌」判斷
      ，行進於羅斯福路之被害人機車違反交通號誌「闖紅燈」
      。是證人甲○就被告、被害人行進方向之號誌變化，係以
      「連鎖號誌」為個人推測。基於刑事訴訟法第一百六十條
      之規定「證人之個人意見或推測之詞，除以實際經驗為基
      礎者外，不得作為證據」，證人甲○之證詞得否為證據，
      端賴甲○之「連鎖號誌」是否屬正確之實際經驗以斷。
    2.然就現場時相以觀：事發當時羅斯福路六段、景華街、景
      文街之交通號誌時制係(1)「羅斯福路六段與景華街」路口
      交通號誌預設時制為全日「簡單二時相」，週期為一百二
      十秒、時差五十秒，第一時相為羅斯福路南北雙向通行八
      十秒、第二時相為景華街東西雙向通行四十秒，均內含黃
      燈三秒、全紅清道二秒；(2)「羅斯福路六段與景文街（溪
      口街）」上午五時至七時則為「北向南遲閉三時相」，週
      期為一百二十秒、時差五十秒，第一時相為羅斯福路南北
      雙向、景文街南往北方向通行六十五秒，第二時相為羅斯
      福路北往南直行及左轉十五秒（以上含黃燈三秒、全紅清
      道時間二秒），第三時相為溪口街方向通行四十秒（含黃
      燈三秒、全紅清到時間三秒）等情，故由(1)、(2)路段時相
      週期相同，可知：羅斯福路六段採連鎖時相，而景華街則
      與溪口街紅燈期間相當均為四十秒，故景文街於綠燈時，
      羅斯福路六段南往北方向必同為綠燈，但(1)羅斯福路六段
      溪口街至景華街南往北方向綠燈時間，因多出(2)中之羅斯
      福路北往南直行及左轉十五秒時間，故(1)之羅斯福路六段
      南往北向之綠燈時間，即較景文街綠燈時間為長約十五秒
      等情，此經函詢臺北市交通管制工程處九十五年四月二十
      六日北市交工控字第○九五三一一一七七○○號函（見偵
      查卷第一○一頁）、臺北市政府交通局九十五年九月八日
      北市交五字第○九五三三七五五○○○號函（見偵查卷第
      一二七頁）屬實。
    3.故證人甲○基於「連鎖號誌」之經驗推斷被害人機車行向
      時相等情，依據刑事訴訟法第一百六十條之規定，因該連
      鎖號誌經驗並不真正，故證人甲○該部分「被害人機車闖
      紅燈」之推論屬個人臆測，不得為證據。則因景文街紅燈
      期間，並不能因此直接推論羅斯福路六段溪口街至景華街
      路段即為同為紅燈，因時相遲閉運作差距，且由證人甲○
      之視線並未實際探知肇事路段燈號，故無確切證據可認肇
      事時之時相，故雙方均有可能各自行向之號誌燈號清道時
      間、綠燈結束前進入該路口，而臺北市車輛行車事故鑑定
      委員會亦同此認定，此有該會九十五年六月二十一日鑑定
      意見書（見偵查卷第一○五頁以下）在卷。
    4.基此，尚難逕論被害人、或被告係於何種燈號下進入交岔
      路口。
  (四)綜上所述，本件事證明確，被告犯行洵堪認定，應予依法論
    科。
二、查被告行為後，刑法於九十四年二月二日公布，於九十五年
    七月一日施行。按行為後法律有變更者，適用行為時之法律
    ，但行為後之法律有利於行為人者，適用最有利於行為人之
    法律，現行刑法第二條第一項訂有明文。此條規定乃與刑法
    第一條罪刑法定主義契合，而貫徹法律禁止溯及既往原則，
    係規範行為後法律變更所生新舊法律比較適用之準據法，是
    刑法第二條本身雖經修正，但刑法第二條既屬適用法律之準
    據法，本身尚無比較新舊法之問題，應一律適用裁判時之現
    行刑法第二條規定以決定適用之刑罰法律，先予辨明。又以
    本次刑法修正之比較新舊法，應就罪刑有關之共犯、未遂犯
    、想像競合犯、牽連犯、連續犯、結合犯，以及累犯加重、
    自首減輕暨其他法定加減原因（如身分加減）與加減例等一
    切情形，綜其全部罪刑之結果而為比較，最高法院九十五年
    五月二十三日著有九十五年度第八次刑庭會議決議可資參照
    。經查：
  (一)刑法第二百六十七條第一項過失致死罪，法定刑得科或併科
    銀元二千元以下罰金，據修正後刑法施行法增訂第一條之一
    ：「中華民國九十四年一月七日刑法修正施行後，刑法分則
    編所定罰金之貨幣單位為新臺幣。九十四年一月七日刑法修
    正時，刑法分則編未修正之條文定有罰金者，自九十四年一
    月七日刑法修正施行後，就其所定數額提高為三十倍。但七
    十二年六月二十六日至九十四年一月七日新增或修正之條文
    ，就其所定數額提高為三倍」及刑法第三十三條第五款修正
    為：「主刑之種類如下：五、罰金：新臺幣一千元以上，以
    百元計算之」等規定，是依修正後之法律，刑法第二百六十
    七條第一項過失致死所得科處之罰金刑最高為新臺幣六萬元
    、最低為新臺幣一千元；然依被告行為時之刑罰法律，即罰
    金罰鍰提高標準條例第一條前段規定之提高倍數十倍及刑法
    第三十三條第五款規定之罰金最低額一元計算，該罪之罰金
    刑最高為銀元二萬元，最低額為銀元十元，換算為新臺幣，
    最高額雖與新法同為新臺幣六萬元，然最低額僅為新臺幣三
    十元。因此，比較上述修正前、後之刑罰法律，自以被告修
    正施行前即行為時關於科處罰金刑之法律較有利於被告。
  (二)修正前刑法第六十二條前段關於自首之規定係「必減事由」
    ，新修正刑法第六十二條前段關於自首之規定則係「得減事
    由」，上開關於自首之規定雖屬刑罰裁量之事項，惟既影響
    行為人之刑罰法律效果，應屬法律變更之範疇，而有刑法第
    二條第一項之適用；且關於自首之新舊法比較，因自首之性
    質無關可罰性之判斷或法律效果之形成，故其變更應非以行
    為時為判斷基準，而應依「自首時」作為判斷之基準。本件
    被告自首之時間在新修正刑法生效前，經比較新舊法，以舊
    法規定「必減」對行為人較為有利。
  (三)綜合上述之比較，揆諸前揭最高法院決議及修正後刑法第二
    條第一項前段、後段規定之「從舊、從輕」原則，自應適用
    被告行為時之法律應適用被告行為時之舊法，故以下未特別
    敘明者，均係指修正前之舊法，核先敘明。
三、核被告所為，係犯刑法第二百七十六條第一項過失致人於死
    罪。另被告於犯罪未發覺之前，向到場處理車禍之員警自首
    ，有臺北市○○○○○道路交通事故肇事人自首情形記錄表
    （見偵查卷第二七頁）附卷可稽，應依刑法第六十二條之規
    定減輕其刑。本院爰審酌被告之過失情節非重，且被告犯後
    已坦認部分犯行，態度良好，並衡量本件被害人係未領取機
    車駕駛執照者，原不得騎乘重型機車，竟仍執意騎乘肇至本
    件車禍，同為肇事因素，惟尚未與被害人家屬達成和解、賠
    償被害人家屬，及被告其餘之犯罪目的、犯罪時所受之刺激
    、犯罪之手段、犯人之生活狀況、品行、智識程度、犯罪所
    生之危險或損害、犯罪後之態度等一切情狀，判處如主文所
    示之刑。再刑法第四十一條修正施行前為：「犯最重本刑為
    五年以下有期徒刑以下之刑之罪，而受六個月以下有期徒刑
    或拘役之宣告，因身體、教育、職業、家庭之關係或其他正
    當事由，執行顯有困難者，得以一元以上三元以下折算一日
    ，易科罰金。但確因不執行所宣告之刑，難收矯正之效，或
    難以維持法秩序者，不在此限。併合處罰之數罪，均有前項
    情形，其應執行之刑逾六月者，亦同」；再於修正施行後為
    「犯最重本刑為五年以下有期徒刑以下之刑之罪，而受六個
    月以下有期徒刑或拘役之宣告者，得以新臺幣一千元、二千
    元或三千元折算一日，易科罰金。」，且修正施行前之易科
    罰金折算標準，依照修正施行前罰金罰鍰提高標準條例第二
    條前段（九十五年七月一日已刪除）規定，就其原定數額提
    高為一百倍折算一日，則本件被告依照行為時即九十五年七
    月一日修正前之刑法第四十一條之易科罰金折算標準，應以
    銀元三百元折算一日，經折算為新臺幣後，以新臺幣九百元
    折算為一日。經比較上開修正前後之刑法第四十一條規定及
    易科罰金折算標準，應修正施行前之規定，較有利於被告，
    是再爰引修正前之規定，諭知易科罰金折算之標準。
據上論斷，依刑事訴訟法第二百九十九條第一項前段，修正後刑
法第二條第一項前段、第二百七十六條條第一項、修正前刑法第
四十一條第一項前段、第六十二條，修正前罰金罰鍰提高標準條
例第一條前段、第二條，刑法施行法第一條之一，判決如主文。
本案經檢察官陳焜昇到庭執行職務
中　　華　　民　　國　　96　　年　　2 　　月　　26　　日
            刑事第四庭  審判長法　官  劉慧芬
                              法　官  黎惠萍
                              法　官  郭惠玲
如不服本判決，應於判決送達後十日內向本院提出上訴狀（應抄
附繕本）。告訴人或被害人如對於本判決不服者，應具備理由請
求檢察官上訴，其上訴期間之計算係以檢察官收受判決正本之日
期為準。
上正本證明與原本無異。
                              書記官  鄭雅文
中　　華　　民　　國　　96　　年　　2 　　月　　26　　日
附錄本案論罪科刑法條全文：
刑法第二百七十六條
因過失致人於死者，處二年以下有期徒刑、拘役或二千元以下罰
金。
從事業務之人，因業務上之過失犯前項之罪者，處五年以下有期
徒刑或拘役，得併科三千元以下罰金。
